【裁判字號】    96,上,402
【裁判日期】    970102
【裁判案由】    租佃爭議
【裁判全文】
臺灣高等法院民事判決                   96年度上字第402號
上  訴  人  丙○○
            戊○○
            丁○○
共      同
訴訟代理人  楊岱樺律師
被上 訴 人  甲○○
訴訟代理人  羅美棋律師
複代 理 人  連耀霖律師
            己○○
上列當事人間租佃爭議事件，上訴人對於中華民國96年3月28日
臺灣桃園地方法院95年度訴字第16號第一審判決提起上訴，本院
於96年12月19日言詞辯論終結，判決如下：
    主      文
上訴駁回。
第二審訴訟費用由上訴人連帶負擔。
    事實及理由
壹、程序方面
一、按出租人與承租人因耕地租佃發生爭議時，應由當地鄉（鎮
    、市、區）公所耕地租佃委員會調解；調解不成立者，應由
    直轄市或縣（市）政府耕地租佃委員會移送該管司法機關，
    司法機關應即迅予處理，並免收裁判費用；前項爭議案件非
    經調解、調處，不得起訴。耕地三七五減租條例第26條第1
    項、第2項前段定有明文。經查，坐落桃園縣龍潭鄉○○○
    段469、469-1、405地號土地（下合簡稱系爭土地，單指其
    中之一土地，則逕稱該地號土地）之出租人即被上訴人與承
    租人即上訴人丙○○、戊○○、丁○○（下合簡稱上訴人，
    單指其中一人時，則逕稱其名）間因耕地租佃發生爭議，曾
    經被上訴人向桃園縣龍潭鄉公所耕地租佃委員會申請調解，
    經桃園縣龍潭鄉公所耕地租佃委員會及桃園縣政府耕地租佃
    委員會調解、調處，均未成立，則依前揭法律規定，被上訴
    人自得提起本件訴訟程序。
二、按確認之訴非原告有即受確認判決之法律上利益者，不得提
    起。所謂即受確認判決之法律上利益，係指因法律關係之存
    在與否不明確，致原告在私法上之地位有受侵害之危險，而
    此項危險得以對於被告之確認判決除去之者而言（最高法院
    27年上字第316號判例參照）。本件被上訴人主張兩造間之
    土地租賃關係不存在，為上訴人所否認，而兩造間是否有耕
    地租賃關係存在，關係被上訴人是否得請求上訴人返還占用
    土地之法律上地位，故被上訴人提起本件確認之訴自有法律
    上利益。
貳、實體方面
一、被上訴人主張：上訴人承租系爭土地後，其實際使用如原判
    決附圖（下稱附圖）所示 (下稱系爭占用土地)，惟目前現
    場荒草及膝，已多年未耕作，上訴人並在部分土地上搭屋設
    置卡拉ＯＫ。且上訴人3人均另有他業，並未從事農作，而
    丙○○、戊○○更聲明放棄承租，足見上訴人確有放棄租賃
    權及非因不可抗力之原因，已繼續1年以上不為耕作之事實
    。至於上訴人所謂其係依法辦理休耕，並依規定種植青皮豆
    及翻土，以及部分土地係因洪水沖刷無法耕作，兩造並曾就
    此協議減租等情，並非事實。則依耕地三七五減租條例第17
    條第1項第2款及第4款之規定，伊自得主張終止租約，且伊
    亦於龍潭鄉公所調解時當場表示終止兩造間之租賃契約。爰
    請求確認租賃關係不存在，並依租賃物返還請求權及民法第
    767條規定，請求返還系爭占用土地等語。
二、上訴人則以：伊等係於87年間繼承伊父黃金章就系爭土地之
    租賃權後，即一直耕作稻作至91年間始因政府加入WTO後獎
    勵休耕，而依桃園縣龍潭鄉公所休耕辦法辦理休耕，且伊等
    於休耕期間每年均僱工於第1期翻土及種植青皮豆，及於第2
    期進行翻土，並未廢耕，又丙○○、戊○○雖於91年3月31
    日簽立非正式放棄農地耕作聲明書，惟其等仍於系爭土地上
    實際耕作，縱認其等放棄耕作，亦僅係讓由丁○○繼續耕作
    ，且丙○○、戊○○即使另有工作，但在餘暇仍得參與耕作
    ，而嗣後之三七五租約，丙○○及戊○○亦均與丁○○列為
    承租人，並未放棄耕作。另如附圖所示405Ｄ，係放置農具
    之農舍，而405C、469D、469E之空地，其405Ｃ之空地一部
    分係作為曬穀場，另一部分及469Ｄ、469Ｅ之空白則係因90
    年間納莉颱風之洪水沖刷以致積滿土石，被上訴人未依法恢
    復土地原貌，伊等即無法進行翻土、種植青皮豆，以致雜草
    叢生，而無法耕作，此係出租人未在租期內維持可供租賃使
    用之狀態所致，非可歸責於伊等等語，資為抗辯。
三、本件經原審判決確認兩造間就405、469、469-1地號土地，
    面積依序為1247平方公尺、8458平方公尺、681平方公尺之
    耕地租賃關係不存在，暨上訴人應將405、469地號，面積如
    附圖405A、405B、405C、405D、469A、469B、469C、469D、
    469E土地返還予被上訴人。上訴人就原審判決提起上訴，聲
    明為：（一）原判決廢棄。（二）上開廢棄部分，被上訴人
    在第一審之訴駁回。被上訴人則聲明：上訴駁回。
四、兩造不爭執之事項（見本院96年12月3日準備程序筆錄）
（一）上訴人之父黃金章自36年12月20日起向被上訴人之父林振
      權承租系爭土地，黃金章死亡後，林振權於87年間，將系
      爭土地續租予上訴人，嗣將系爭土地贈與被上訴人，由被
      上訴人承受系爭土地租約出租人地位；兩造就系爭土地最
      後一次續約，約定系爭土地租約期間自92年1月1日起至97
      年12月31日止。但上訴人占有使用部分，係如附圖所示之
      系爭占用土地，總面積共8862平方公尺，但不包括469之1
      地號土地。
（二）469地號土地因分割增加469-2及469-3地號土地，469-1地
      號土地因分割增加469-4地號土地，469-2、469-3、469-4
      地號土地嗣於93年11月15日因徵收而歸中華民國所有，並
      由經濟部水利署管理。
（三）丙○○、戊○○於91年3月31日簽立放棄農地耕作權聲明
      書，載明其等同時於91年1月起正式放棄承耕林振權坐落
      於三洽水直坑之農地，爾後之一切耕作及盈收或虧損均歸
      丁○○管理。
（四）丁○○現住台北縣新店市，開設文理補習班，丙○○於桃
      園縣中壢市○○街25號經營卡拉OK生意，戊○○則從事土
      木工程生意。
（五）被上訴人業於94年7月13日向桃園縣龍潭鄉公所提起本件
      租佃爭議調解之申請，當場向上訴人表示終止租賃契約。
（六）系爭土地於92年至94年第1、2期作，均已向龍潭鄉公所申
      請休耕，無需再交替種植稻作；而休耕係指配合政府計畫
      ，規定1期作必須種植綠肥（青皮豆），2期作可選擇種植
      綠肥（青皮豆）或辦理翻耕，以維護地力。
（七）上揭事實，並有兩造不爭執其形式真正（見本院同上筆錄
      ）之放棄農地耕作權聲明書、休耕申請（報）書、桃園縣
      龍潭鄉私有耕地租約附表、三七五耕地租約登記簿、桃園
      縣龍潭鄉公所95年11月27日龍鄉農字第0950029689號函、
      土地登記謄本、臺灣省桃園縣私有耕地租約（以上均影本
      ）附卷可稽（見原審卷第21頁、第45至50頁、第191頁、
      第199至202頁、第223頁、第247至252頁、第274頁、外放
      證物），復經原審至現場勘驗，囑託地政機關測量上訴人
      占用部分屬實，有勘驗筆錄、勘驗測量筆錄及土地複丈成
      果圖（見原審卷第69至72頁、第82至83頁、第97至98頁）
      ，自堪信為真實。
五、本件之爭點如下：
（一）上訴人是否有非因不可抗力繼續1年不為耕作或放棄系爭
      土地耕作權？
（二）上訴人占用469地號面積如附圖469A、469B、469C、469D
      、469E土地是否有正當權源？
六、茲分別論述如下：
（一）被上訴人主張上訴人非因不可抗力繼續1年不為耕作，應
      屬可信：
  １、按「耕地租約在租佃期限未屆滿前，非有左列情形之一不
      得終止：1.承租人死亡而無繼承人時；2.承租人放棄耕作
      權時；3.地租積欠達兩年之總額時；4.非因不可抗力繼續
      一年不為耕作時；5.經依法編定或變更為非耕地使用時」
      耕地三七五減租條例第17條第1項定有明文。且承租人承
      租耕地非因不可抗力繼續1年不為耕作，不問其不為耕作
      者，係承租耕地之一部或全部，出租人均得依耕地三七五
      減租條例第17條第1項第4款規定終止租約，收回全部耕地
      ，最高法院84年台上字第1856號判例亦有明言。本件被上
      訴人主張上訴人實際上已未自任耕作逾1年以上，雖為上
      訴人所否認，並以前揭情詞置辯。惟證人呂文吉於原審審
      理中證稱伊耕作的土地位於上訴人承租之耕地旁，上訴人
      父親在世時均有耕作，但自其去世後，上訴人即未耕作，
      至少有3、4年等語（見原審卷第131頁）。而上訴人亦承
      認自91年間起迄今，就承租之耕作均一直處於休耕狀態，
      雖其主張係依地方政府相關規定辦理，並已定期撒種綠肥
      （青皮豆）及翻土等語，而證人即桃園縣龍潭鄉公所職員
      乙○○亦證實其去現場勘查時，確看見種有青皮豆等語（
      見原審卷第70頁反面、本院卷第108頁、第109頁），或足
      認上訴人辯稱其就承租耕地係依規定撒種綠肥及翻土而辦
      理休耕等情（依附圖所示，仍有部分並未種青皮豆及翻土
      ，詳見後述），並非虛言。惟政府制定三七五減租條例之
      目的是希望未擁有田地的佃農，能以支付合理之租金，即
      有田可耕作，獲得溫飽，此亦為本條例之立法意旨所在。
      以此而言，耕地租賃之承租人，如係暫時休耕，使農地地
      力復甦，利於日後繼續農作，固與耕地租賃之本旨無違。
      惟近年政府因應我國進入世界貿易組織，而推動之休耕，
      其意旨則在於降低稻米產量，維護生態環境與農民福祉，
      以避免穀賤傷農。至於使農地休息，涵養地力，以提高日
      後之生產，則反非主要目的。從而如耕地租賃之承租人，
      利用政府之休耕政策，長期不為耕作，僅為坐領政府之補
      助，而從事規定之單純翻土及施撒綠肥作物，復不容耕地
      所有人置喙，自不能不認為已實質違背三七五減租條例之
      立法本旨。且既係為調節產量而實施之休耕補助，則停止
      生產即為其政策目的，而非預備日後之繼續耕作，更與耕
      地租賃之承租人所受之法律保障係「有田可耕」，並不相
      符，則承租人如已長期休耕領取補助，而不為實際之耕作
      ，即應許土地所有人終止租賃，始符公平。而本件依上訴
      人之自認，其至少自91年起即申請休耕至今已達5年，且
      更將休耕至日後政府需要稻穀時始復耕（見本院卷第144
      頁反面言詞辯論筆錄），則上訴人承租系爭土地之目的竟
      係為「繼續休耕」而非耕作，不論稽諸三七五減租條例之
      立法本旨或誠實信用原則，均難認為正當。又查丁○○現
      住台北縣新店市，目前經營文理補習班，丙○○於桃園縣
      中壢市○○街25號經營卡拉OK生意，戊○○則從事土木工
      程生意等事實，均為上訴人所自認。又丙○○、戊○○更
      曾簽立放棄農地耕作之證明書（見原審卷第21頁），亦足
      見上訴人均非以農耕為其工作。即使三七五減租條例中所
      謂之承租人應自任耕作，並非指承租人不得另兼他職，惟
      如耕地承租人事實上以他職為業，而承租之耕地，僅係持
      續休耕，坐領政府補助，則顯非耕作之餘另兼他職而已，
      仍應認其係未自任耕作。本件丁○○雖抗辯其補習班上課
      時間為傍晚以後，並不影響耕作，且上訴人係共同承租，
      可分擔農耕之工作，並另雇請證人羅際鴻幫忙翻土，耕作
      人力不虞匱乏云云。惟上訴人自91年間起迄今仍持續休耕
      中，即使每年須撒種綠肥及翻土，仍僅係偶而短暫之工作
      ，其餘大部分時間系爭土地並無任何農事，有何需要由上
      訴人持續耕作及僱用勞力？是其所辯顯非合理，難以採信
      。則系爭土地之所有人即被上訴人主張上訴人非因不可抗
      力而不自為耕作已繼續1年以上，應屬可信。
  ２、其次，即使認為上訴人長期辦理休耕請求政府補助，非屬
      不自任耕作，惟「休耕」係指配合政府計畫，規定1期作
      必須種植綠肥（青皮豆），2期作可選擇種植綠肥（青皮
      豆）或辦理翻耕，以維持地力，亦有桃園縣龍潭鄉公所95
      年11月27日龍鄉農字第0950029689號函附卷可稽（見原審
      卷第223頁）。準此，上訴人固已就系爭土地申請休耕，
      惟仍須依規定種植青皮豆或辦理翻耕，否則仍屬不為耕作
      自明。經查，就上訴人所承租之系爭土地為469、469-1、
      405地號，面積分別為8458平方公尺、681平方公尺、1247
      平方公尺，有臺灣省桃園縣私有耕地租約在卷可稽（見原
      審卷第274頁），而其實際占用使用之土地，依原審履勘
      現場製成之複丈成果圖所示（見原審卷第98頁），並無
      469-1地號，就原469、405二地號之使用面積，則分別為
      7230平方公尺及1632平方公尺，並不相符。雖上訴人辯稱
      上述3筆系爭土地，伊並非承租全部面積，部分另由第三
      人呂昌源承租，而469-1地號中伊承租部分嗣已全部分割
      為469-4地號，另469地號亦經分割出469-2及469-3地號，
      並均經徵收為水利用地，無法耕作。而469-1地號其餘部
      分則均非伊所承租。又就405地號，雖然前述私有耕地租
      約只登記為1247平方公尺，而上訴人實際使用則為1632平
      方公尺，惟其所實際使用之各該地號面積合併，並未逾登
      記之3筆地號合併之面積，本件應以實際使用部分為租賃
      之範圍等語。經查469-1地號嗣後確已分割出469-4地號，
      有土地登記簿謄本可稽（見本院卷第28頁），且系爭土地
      上另有第三人承租部分面積，亦為兩造不爭之事實，則上
      訴人就469-1地號之抗辯，固堪認屬實。惟就405地號部分
      ，被上訴人否認兩造間租賃契約非依私有耕地租約之登記
      ，而係以實際占用之部分為租賃範圍，且上訴人就其主張
      復未能舉證以實，即難採信，則其就405地號超過登記之
      1247平方公尺部分之使用面積，已屬無權占有，可堪認定
      。至於469地號部分，嗣後業已分割出469-2及469-3二地
      號，面積分別為786平方公尺、288平方公尺，且均經徵收
      為水利用地，亦有土地登記簿謄本在卷（見本院卷第25
      、26頁），固足認原有469地號面積中此部分經徵收分割
      部分，上訴人無從再耕作。而469地號登記承租之面積84
      58平方公尺扣除上開經徵收部分後剩餘為7384平方公尺，
      惟依複丈成果圖顯示，上訴人實際使用469地號之面積（
      包括469Ａ、Ｂ、Ｃ、Ｄ、Ｅ），為7230平方公尺，其間
      仍短少154平方公尺，該部分顯無耕作及種植綠肥、翻土
      之事實。上訴人雖主張上開登記面積應再扣除防風竹林、
      農用道路、灌溉溝渠云云（見本院卷第21頁），惟防風竹
      林、農用道路及灌溉溝渠既然無法耕作，則租約設定時實
      無理由將其面積列入租賃範圍，且上訴人就上開無法耕作
      部分自始經列入租賃面積亦無法舉證以實，自難採信，則
      上訴人就私有耕地租賃登記之面積，至少已有一部分短少
      ，而未實際耕作，亦堪認定。
  ３、再者，就複丈成果圖所示上訴人已使用部分，除道路外，
      另有405Ｃ、469Ｄ、469Ｅ部分為空地，面積共713平方公
      尺，而405Ｄ則為房屋，並未耕作。上訴人雖辯稱405Ｃ除
      一部分遭洪水沖刷無法種植外，其餘部分為曬穀場，佈滿
      石灰，並未翻土及撒種青皮豆，係為日後復耕時再作為曬
      穀場之用。另外之469Ｄ、469Ｅ則均係納莉颱風時經洪水
      沖刷，堆滿土石，無法種植云云，而被上訴人則否認上訴
      人所辯屬實。經查上訴人自91年間即休耕，迄今已逾5年
      ，且如政府政策未改變，上訴人並將持續休耕，衡情即無
      持續保留曬穀場之必要。且日後上訴人果真復耕稻米而有
      曬穀之必要時，其即時設置曬穀空地毫無困難，是上訴人
      此部分抗辯已違常理。更何況上訴人復自陳於原審法官履
      勘現場時，其即將曬穀場之石灰挖起，目前已種菜等語（
      見本院卷第144頁反面），更足見所謂曬穀場之空地保留
      顯非必要，上訴人抗辯上開部分空地係預留曬穀場，並非
      可採。則就405Ｃ部分之空地，上訴人亦有1年以上未耕作
      之事實，亦堪認定。
  ４、另就複丈成果圖469Ｄ及469Ｅ之空地部分，上訴人雖謂係
      因納莉颱風洪水沖刷堆積土石而無法耕作稻米，且兩造曾
      就此部分無須耕作達成減租之合意等語，惟被上訴人亦否
      認確有其事，並稱當初僅係因上訴人央求而減租，但與所
      謂颱風無法耕作無關。而上訴人就其主張兩造就469Ｄ及
      469Ｅ無需耕作而成立協議減租，並未舉證以實，已非可
      採。況依上訴人所不爭為469Ｄ部分之照片（見原審卷第
      119頁第26號照片）所示，該部分土地上並無所謂堆滿土
      石之情形，且土地上並經上訴人建有木屋1棟，被上訴人
      指稱上訴人於該處設有歌唱設備，上訴人就此亦不否認，
      僅辯稱該木屋與405Ｄ相同均係置放農具之用，只係工餘
      在該469Ｄ之木屋內唱歌而已云云，惟上訴人持續休耕多
      年，且迄今尚無復耕之計劃，其是否確有保留放置農具空
      間之必要，已有可疑；且其多年休耕，其間除每年定期臨
      時翻土及撒種綠肥外，自己並未從事任何農事，則又有何
      「工餘」之時間可言？至上訴人又辯以上開469Ｄ、469Ｅ
      及405Ｃ中一部分（另一部分為前述上訴人所主張之曬穀
      場）因颱風沖刷之土地應由被上訴人負責保持可供耕作之
      狀態，因被上訴人未履行出租人義務，則伊未於該處耕作
      即無可歸責等語，惟上訴人事實上既已多年休耕未從事稻
      作，其承租之系爭土地至多亦僅係種植綠肥及翻土而已，
      而就上開空地部分上訴人連綠肥亦未種植，且依上述469
      Ｄ之照片顯示，該處已有極小部分之整地，上訴人稱此係
      其母用以種菜，則雖然該部分土地是否得以種植水稻，仍
      有爭執，惟至少並非完全無法利用或比照其他區域撒種綠
      肥，則堪認定。從而，上訴人就469Ｄ、469Ｅ之土地任令
      荒蕪，仍難認有正當理由，其抗辯該部分土地未耕作應由
      被上訴人負責，其無可歸責云云，應非有據。被上訴人主
      張上訴人就該部分土地亦有繼續1年以上未自任耕作之事
      實，亦屬可採。
（二）被上訴人主張已終止耕地租約，請求確認及返還系爭占用
      土地，確有理由：
      本件上訴人實際占有使用複丈成果圖所示之土地，其中40
      5地號之占用部分已超出私有耕地租約登記之面積有385平
      方公尺（計算方法：1632平方公尺－1247平方公尺），已
      如前述，而上訴人復不能證明就此部分亦有租賃關係或其
      他占有之正當權源，則被上訴人就此部分本於民法第767
      條所有物返還請求權，請求上訴人返還，自屬有據。而上
      訴人其餘使用部分，雖屬原耕地租約之範圍，惟上訴人既
      已繼續1年以上未自任耕作，則被上訴人自得主張終止耕
      地租賃契約，且被上訴人並於94年7月13日在桃園縣龍潭
      鄉公所進行租佃爭議調解時當場向上訴人表示終止租賃契
      約，亦為上訴人所不爭（見上述不爭執事項五），則兩造
      間耕地租賃契約業經終止，從而被上訴人請求確認已無租
      賃關係存在及本於租賃物返還請求權及民法第767條，請
      求上訴人返還占用之土地，亦屬有理由。
七、綜上所述，被上訴人主張上訴人已繼續1年以上未自任耕作
    應屬可採，上訴人所辯均非可取。則依耕地三七五減租條例
    第17條第1項第4款規定，被上訴人自得主張終止租約。從而
    ，被上訴人主張兩造間已無耕地租賃關係存在，請求確認，
    並本於租約終止後之租賃物返還及所有物返還請求權，請求
    上訴人返還系爭占用土地，自屬有理由，應予准許。是原審
    判決確認兩造間之耕地租賃關係不存在，並命上訴人返還土
    地，並無不合。上訴意旨指摘原判決不當，求予廢棄改判，
    為無理由，應予駁回。
八、本件事證已臻明確，至於上訴人有無放棄耕作權之事實及其
    他未論述爭點；兩造其餘之攻擊或防禦方法；未經援用之證
    據，經本院斟酌後，認為均不足以影響本判決之結果，自無
    一一詳予論駁之必要，併此敘明。
九、據上論結，本件上訴為無理由，依民事訴訟法第449條第1項
    、第78條、第85條第1項前段，判決如主文。
中    華    民    國    97    年     1    月    2     日
                  民事第十四庭
                        審判長法  官  張  蘭
                              法  官  袁靜文
                              法  官  黃麟倫
正本係照原本作成。
如不服本判決，應於收受送達後20日內向本院提出上訴書狀，其
未表明上訴理由者，應於提出上訴後20日內向本院補提理由書狀
（均須按他造當事人之人數附繕本）上訴時應提出委任律師或具
有律師資格之人之委任狀；委任有律師資格者，另應附具律師資
格證書及釋明委任人與受任人有民事訴訟法第466條之1第1項但
書或第2項（詳附註）所定關係之釋明文書影本。
中    華    民    國    97    年    1     月    2     日
                              書記官  王敬端
附註：
民事訴訟法第466條之1（第1項、第2項）：
對於第二審判決上訴，上訴人應委任律師為訴訟代理人。但上訴
人或其他法定代理人具有律師資格者，不在此限。
上訴人之配偶、三親等內之血親、二親等內之姻親，或上訴人為
法人、中央或地方機關時，其所屬專任人員具有律師資格並經法
院認為適當者，亦得為第三審訴訟代理人。


司法院資訊處製作；財團法人民間司法改革基金會備份。
